臺灣花蓮地方法院刑事判決　　　　　　　 94年度重訴字第1號
　　公　訴　人　臺灣花蓮地方法院檢察署檢察官
　　被　　　告　丙○○
　　指定辯護人　本院公設辯護人　甲○
上列被告因殺人案件，經檢察官提起公訴（94年度偵字第749號）
，本院判決如下：
    主  文
丙○○殺人，處有期徒刑拾貳年，並於刑之執行完畢或赦免後，
令入相當處所，施以監護年。查獲之長刀壹把沒收。
    事  實
一、丙○○與周四妹為夫妻關係，為家庭暴力防治法第三條第一
    款規定之家庭成員關係，緣丙○○於民國九十三年七月間因
    患有消化性潰瘍致無法正常工作，收入因此受到影響，丙○
    ○乃自彼時起出現心情低落、失眠、缺乏自信心、缺乏活力
    、對未來感到悲觀及無助感、感覺自己無法決定事務，及記
    憶力明顯衰退之情形，且出現想死及自殺之念頭，丙○○嗣
    於同年十月間，終因嚴重型憂鬱症病發而分別服用安眠藥及
    農藥企圖自殺共二次，經送醫救治後雖身體方面無大礙，然
    丙○○、周四妹皆未察覺丙○○精神上患有上開疾病，故其
    始終未接受精神方面之適當治療，其二人也因此日漸感情不
    睦，周四妹遂於九十三年十一月間，離開二人位於花蓮縣吉
    安鄉○○○街一０九巷三二號之住處，而返回其位於花蓮縣
    富里鄉○○村○○路四號之舊居與其子乙○○同住。丙○○
    自周四妹離家後，即不斷以電話、書信或親至周四妹舊居尋
    找之方式，要求周四妹返回花蓮縣吉安鄉之住處，然皆未果
    ，丙○○乃於九十四年二月二十七日晚上七時許，攜帶其所
    有之長刀一把，駕駛車牌號碼為ＧＩ－二五九七號自小客車
    至周四妹之舊居欲找周四妹談判，丙○○於當日晚上九時許
    抵達花蓮縣富里鄉學田村後，即攜帶上開長刀至周四妹舊居
    外之廁所旁空地等候周四妹，嗣周四妹於當日晚上十時許，
    至戶外上廁所時，丙○○隨即現身要求周四妹隨其返回花蓮
    縣吉安鄉之住處，惟經周四妹斷然拒絕，二人因此發生爭吵
    ，周四妹於情緒激動下，亦返回其舊居廚房取出一把水果刀
    向丙○○揮舞，丙○○之脖子因此被周四妹輕微劃傷一刀，
    丙○○因患有上開精神疾病，故其判斷事理之能力及控制力
    已較一般人減低而達到精神耗弱之程度，其於受上開刺激後
    ，竟將周四妹持有之水果刀搶下，隨即基於殺人之故意，而
    持其所攜帶之長刀朝周四妹之右臉部、左側頭頸部、左上胸
    等處揮砍，並以左手自周四妹後方抱住，右手則持該長刀切
    割周四妹之脖子，周四妹雖以手指抵擋刀勢，然因不敵丙○
    ○之力量而倒地。丙○○見周四妹倒地不起後，雖可聞其仍
    發出之聲音，然仍不欲報警救治，反欲與周四妹同死，而自
    周四妹舊居房間內，拿出棉被一條返回現場蓋在其二人身上
    後，丙○○再持前開周四妹所有之水果刀一把往自己之脖子
    反覆切割數次，丙○○因此陷於昏迷，周四妹嗣則因頸部切
    割傷合併右總頸動脈破裂及大量出血而當場不治死亡。迄於
    翌日上午七時許，林隆妹行經該處發覺上情，始告知乙○○
    而報警查悉上情。
二、案經花蓮縣警察局玉里分局報告臺灣花蓮地方法院檢察署檢
    察官偵查起訴。
    理  由
一、訊據被告丙○○固不否認其於前揭時間、地點持上開長刀一
    把砍殺被害人周四妹，致被害人周四妹死亡而陳屍於案發現
    場之事實，核與證人林隆妹所證相符，並有現場圖、臺灣花
    蓮地方法院檢察署檢察官勘驗筆錄、臺灣花蓮地方法院檢察
    署驗斷書、法務部法醫研究所鑑定書、相驗屍體證明書各乙
    份，及攝有案發現場情形、死者相驗情形之相片數幀在卷可
    稽，且有查獲之長刀一把可佐，此部分事實自堪予認定。惟
    被告仍辯稱：伊在砍被害人周四妹時，人很迷糊，只知道有
    砍到她的身體，不知道還砍到她何處云云；被告之辯護人則
    為其辯稱：被告於案發時，是否因為被害人周四妹先持水果
    刀一把傷害被告，被告才予以正當防衛，及被告有無殺害被
    害人周四妹之犯意，均容有疑義云云。惟查：
（一）茲先就被告於案發當時之意識狀態論述如下：
    １、被告於警詢中就案情陳稱：伊在案發地點對被害人周四
        妹說：「跟我回家團圓，長長久久。」，被害人周四妹
        聽到後就大聲辱罵，且說不可能跟伊回去，二人因此發
        生爭吵，被害人周四妹隨即自家中廚房拿出一把白色短
        刀說：「不然同歸於盡。」，並持刀向伊揮舞，被伊擋
        掉，隨後雙方就拿刀互砍，伊的脖子被被害人周四妹殺
        傷，但不嚴重，伊砍到被害人周四妹的右臉頰，然後左
        手抱住被害人周四妹，右手持刀砍殺她的脖子，直到她
        倒下等語（見警卷第一百十三頁），核與法醫胡璟鑑定
        被害人周四妹於頭部右顴部向後下方延伸至右側外耳道
        下方七公分和後方四公分處，有一道長十七公分、寬一
        點五公分、深一點八公分之砍傷；其左眉外側向後下方
        延伸經左耳垂至左外耳道下方六點五公分和後方四公分
        處有一道長十八公分、寬二公分、深三公分之砍傷，此
        砍傷造成被害人左側顴骨弓骨折、左耳垂切斷；其前頸
        基部有一道長十三公分、寬四公分之巨形切割傷，走向
        略成橫置Ｓ形，切斷氣管且切開右側總頸動脈，同時亦
        切斷右側胸鎖乳突肌、兩側胸舌骨肌和胸甲狀肌；其下
        巴底部右側有兩道淺切割傷，長未逾二公分、寬及深均
        未逾一毫米，略呈平行排列，右鎖骨內側端上方一點五
        公分處有另一淺切割傷，長二公分、寬及深均未及一公
        釐，此外，被害人周四妹之左上胸、左手拇指，及右手
        食指、中指、無名指、小指等處，均有切割傷等鑑定結
        果相符，此有法務部法醫研究所（九四）醫鑑字第０三
        六一號鑑定書乙份在卷可稽（見相驗卷第一百三十頁至
        第一百三十五頁），足證被告於案發當時，對其砍殺被
        害人周四妹之部位及情節均有所悉，其於本院所辯上情
        無非乃臨訟推諉卸責之詞，不足為採。
    ２、況被告於本院自承：伊看到被害人周四妹倒地後，因為
        想和她一起死，所以去她房間拿出一條棉被蓋在二人身
        上，並拿被害人周四妹的水果刀在自己脖子上往來的鋸
        ，後來昏迷等語（見本院九十四年五月五日訊問筆錄第
        三頁），則被告於案發後，既有相當之意識能力以決定
        拿取棉被覆身及謀為同死等事，益證其對犯案經過確屬
        知情。
（二）再就被告所為是否有正當防衛之情形論之：經本院訊問被
      告有關被害人周四妹之水果刀傷及其何處？該水果刀究竟
      是何時始脫離被害人周四妹之持有時，被告陳稱：被害人
      周四妹從廚房拿出水果刀後，有砍到伊的脖子，伊見狀就
      把她手上的水果刀搶下來，並持自己帶的長刀朝她砍，被
      害人周四妹倒地，伊從她房間拿出一條棉被蓋在二人身上
      後，有摸被害人周四妹之前砍伊頸部的傷口，發覺傷口不
      是很深，沒有傷到氣管，伊才自己又拿水果刀往自己的頸
      部傷口處往來的鋸等語（見本院九十四年五月五日訊問筆
      錄第二頁至第三頁），足見被害人周四妹縱有持水果刀傷
      及被告，然傷勢亦不嚴重，且被告持刀砍殺被害人周四妹
      之際，係在被告將被害人周四妹之水果刀搶下以後，自難
      認被告行兇時，受有何種現時不法之侵害，故其行為難認
      有何正當防衛可言。
（三）末就被告於行兇時，是否具有殺害被害人周四妹之犯意論
      述如下：按刑法上殺人罪與傷害人致死罪之區別，本視加
      害人有無殺意為斷，被害人所受之傷害程度，固不能據為
      認定有無殺意之唯一標準，但加害人之下手情形如何，於
      審究犯意方面，仍不失為重要參考資料，最高法院著有二
      十年非字第一０四號判例可資參照，查被害人周四妹之傷
      處，業經法醫胡璟鑑定如上，而其死亡之原因乃頸部切割
      傷合併右總頸動脈破裂及大量出血之事實，亦經法醫胡璟
      記載於上開鑑定書明確，堪認被害人周四妹於其前頸部所
      受之巨形切割傷即為令其喪命之原因，而喉部乃人體呼吸
      系統之一環，若遭阻塞將使人立即受有窒息而致命之危險
      乃眾所周知之理，更遑論被告係猛力切割被害人周四妹之
      喉部，致被害人周四妹之氣管及右側總頸動脈均遭切斷，
      此舉不僅將使被害人周四妹無法吸進氧氣入其體內，更使
      被害人周四妹受有傷處大量出血之風險，被告如前所述，
      既對案發情形均有所悉，對其所為將造成被害人死亡之結
      果自難諉為不知，是由被告下手之情形以觀，難認被告並
      無殺人之故意；況被害人周四妹於遭被告砍殺而倒地後，
      還曾發出聲音，此業經被告於警詢時陳述明確（見相驗卷
      第一百十四頁），然被告見狀不僅未曾採取緊急送醫救治
      之措施，反而進入周四妹之臥房內拿取棉被一條覆蓋於二
      人身上打算同死，益見被告於犯案時確有致被害人周四妹
      於死之故意，是辯護人上開所辯內容不足採認。
（四）綜上各節所述，本案事證業已明確，被告之犯行堪以認定
      ，應予依法論科。
二、被告對家庭成員故意實施家庭暴力行為，屬家庭暴力防治法
    第二條第二項之家庭暴力罪，故核其所為，係犯刑法第二百
    七十一條第一項之殺人罪。本院因被告於案發後，經警送至
    財團法人佛教慈濟綜合醫院救治結果，一併診療出被告有重
    度憂鬱症復發之情形（見相驗卷第一百二十一頁），乃將被
    告送往國軍花蓮總醫院鑑定其案發時之精神狀況，該院醫師
    劉邦垠以被告於九十三年七月間因患有消化性潰瘍致無法正
    常工作，收入因此受到影響，故自彼時起出現心情低落、失
    眠、缺乏自信心、缺乏活力、對未來感到悲觀及無助感、感
    覺自己無法決定事務，及記憶力明顯衰退之情形，且出現想
    死及自殺之念頭，其於同年十月間，甚至曾分別服用安眠藥
    及農藥企圖自殺共二次之事實，而認被告具有嚴重型憂鬱症
    ，且大約於九十三年十月間即已發病，嗣因被告及其家屬對
    此疾病均無病識感，終致被告犯下本案，而認被告於鑑定時
    之精神狀況已達精神耗弱之程度，此有該院九十四年六月十
    六日精專字第０八五七號鑑定報告書乙份附於本院卷可參，
    本院認被告所患嚴重型憂鬱症既於九十三年十月間即已復發
    ，堪認被告於案發時即已因該病之影響，致其判斷事理之能
    力及控制力均較一般人減低而已達精神耗弱之程度，故依刑
    法第十九條第二項之規定減輕其刑。爰審酌被告案發前數月
    均為上開精神疾病所困、其於案發時所受之刺激、犯案所用
    之手段、對被害人周四妹造成無法挽回之損害，及其犯案後
    猶以水果刀自殘喉部，此有診斷證明書乙紙在卷可參（見相
    驗卷第一百二十一頁），顯見其於案發後身心亦承受極大之
    痛苦等一切情狀，量處如主文所示之刑。此外，前開精神鑑
    定醫師認被告仍有明顯憂鬱症狀之干擾，希望能安排被告為
    後續相關之精神科治療，此經載明於上開鑑定報告書之建議
    事項內，本院因認被告有施以保安處分之必要，爰依刑法第
    八十七條第二項之規定，宣告其於刑之執行完畢或赦免後，
    應令入相當處所，施以監護三年。查獲之長刀一把為被告所
    有、供其犯罪所用之物，爰依刑法第三十八條第一項第二款
    之規定宣告沒收；扣案之被告家中日曆二本、包裹前開長刀
    之日曆紙二張、符咒一組、信件及相片一疊，則均非供被告
    犯罪所用之物，爰不宣告沒收，附此敘明。
據上論斷，應依刑事訴訟法第二百九十九條第一項前段，刑法第
二百七十一條第一項、第十九條第二項、第八十七條第二項、第
三項、第三十八條第一項第二款之規定，判決如主文。
本案經檢察官張立中到庭執行職務。
中　　華　　民　　國　　94　　年　　9 　　月　　14　　日
                  臺灣花蓮地方法院刑事第三庭
                      審判長法　官    鄭培麗
                            法  官    張嘉芬
                            法  官    鄭光婷
上列正本證明與原本無異。
如對本判決不服，應於送達後10日內，向本院提出上訴狀（應抄
附繕本）告訴人或被害人如對於本判決不服者，應具備理由請求
檢察官上訴，其上訴期間之計算係以檢察官收受判決正本之日期
為準。
　　　　　　　　　　　　　　書記官
中    華    民    國    94    年   9      月    21    日
附錄本判決論罪之法律條文：
中華民國刑法第二七一條第一項:
 (普通殺人罪)殺人者，處死刑、無期徒刑或十年以上有期徒刑
。
前項之未遂犯罰之。
預備犯第一項之罪者，處二年以下有期徒刑。
